---
editor_options: 
  markdown: 
    wrap: 72
---

# Pendahuluan

Sebagai praktisi atau akademisi, terkadang kita tertarik untuk
meningkatkan pemahaman atas sesuatu dengan menginvestigasinya. Tertulis
atau hanya tercatat di dalam pikiran, di dalam proses investigasi ini,
kita menyusun hipotesis-hipotesis yang ingin kita buktikan kebenarannya.

Untuk sampai pada kesimpulan menolak atau menerima hipotesis-hipotesis
ini, kita merancang investigasinya, mengumpulkan data/bukti-bukti
kemudian menganalisisnya. Di dalam analisis data, seorang investigator
berhadapan dengan data yang berasal dari suatu populasi. Hasil analisis
dapat menyediakan bukti-bukti statistik yang mendukung atau menolak
hipotesis yang telah kita buat.

Proses investigasi ini biasanya iteratif, tidak sekali luncur langsung
selesai. Dalam beberapa hal, investigasi harus kita ulang lagi sampai
didapatkan sebuah model statistik yang memuaskan dengan mempertimbangkan
kepraktisan, biaya dan waktu yang tersedia. Model statistik ini
menampilkan karakteristik-karakteristik penting dari populasi dimana
data yang dianalisis berasal.

Subjek investigasi atau percobaan kita dapat berupa hal-hal yang berada
di dalam atau di luar diri kita, yang kasatmata atau tidak. Aerobiologi
mempelajari partikel-partikel organik (bakteri, spora jamur, polen,
serangga-serangga kecil) yang terbawa udara secara pasif. Astronomi
mempelajari benda langit dan fenomena-fenomena alam yang terjadi di luar
atmosfer bumi. Ilmu Ekonomi mempelajari kegiatan produksi, alokasi dan
distribusi barang dan jasa. Psikologi mempelajari alam pikiran manusia.
Geologi mempelajari bentuk dan komposisi bumi.

Analisis regresi tidak mempelajari suatu subjek secara langsung tetapi
sebagai alat analisis yang dipakai di sebuah bidang ilmu. Kegunaannya
tidak langsung tetapi melalui bantuan yang diberikan ke bidang ilmu
lain.

Analisis regresi sangat berguna, sebab hampir semua cabang ilmu
pengetahuan harus berhubungan dengan data yang tidak sempurna.
Ketidaksempurnaan data ini mungkin terjadi karena kita hanya dapat
mengamati dan mencatat sebagian saja dari apa yang relevan dengan subjek
penelitian kita.

Atau bisa juga karena kita hanya dapat mengamati secara tidak langsung
dari apa yang benar-benar relevan dengan subjek yang diamati. Mungkin
juga karena seberapapun hati-hati kita melakukan observasi atau
mendesain sebuah percobaan, data yang diperoleh akan selalu mengandung
unsur 'gangguan' (*noise*).

Menurut [@agresti2015], [@frees2010] dan [@lee2013] analisis regresi
adalah salah satu teknik statistik yang paling luas dipakai.
Penerapannya meliputi hampir semua bidang ilmu: bisnis, ekonomi, teknik,
ilmu-ilmu sosial, biologi dan kesehatan. Pada beberapa proyek penelitian
analisis regresi bahkan seringkali menjadi alat analisis utamanya.
Keberhasilan penerapan model regresi linier memerlukan pemahaman baik
akan teori yang mendasarinya maupun persoalan-persoalan praktis yang
sering terjadi di dalam penggunaan alat analisis ini dalam situasi riil.

## Model Regresi Linier

Model di dalam analisis regresi merujuk pada ekspresi matematik yang
menjelaskan perilaku-perilaku dari variabel-variabel yang menjadi
perhatian. Model regresi linier atau biasa disebut analisis regresi
[@faraway2015b] digunakan untuk menjelaskan atau memodelkan hubungan
antara satu variabel respons $y$ dengan satu atau lebih variabel
prediktor $x_1, x_2, ... , x_p$, dimana $p$ adalah jumlah prediktor.
Secara khusus, analisis regresi adalah upaya untuk menjelaskan
pergerakan sebuah variabel respons dengan merujuk pada pergerakan satu
atau lebih variabel eksplanatori. Jika $p=1$, modelnya disebut regresi
sederhana. Tetapi jika $p>1$, disebut regresi berganda.

Dalam analisis regresi, kita dapat menggunakan pengetahuan tentang
hubungan ini untuk memprediksi respons variabel $y$ melalui variabel
$x$. Karena hubungan inilah maka $y$ disebut variabel respons dan $x$
disebut variabel prediktor. Beberapa rumpum ilmu berbeda menggunakan
istilah yang berbeda untuk menyebut variabel $x$ dan $y$.

Beberapa penyebutan untuk variabel $x$ dan $y$ ditunjukkan pada Tabel
1.1. Di dalam ekonometrika seringkali digunakan istilah variabel
dependen dan variabel independen. Di bidang ilmu yang berhubungan dengan
eksperimen biasanya digunakan istilah variabel respons dan variabel
kontrol karena variabel $x$ berada dibawah kendali peneliti. Dibuku ini
penyebutan-penyebutan itu akan digunakan secara bebas.

```{r tabel-penyebutan-variabel, echo=FALSE}
library(readxl)
library("knitr")
library("kableExtra")
penyebutan <- read_excel("penyebutan.xlsx")
penyebutan %>% 
  kbl(caption = "Beberapa Penyebutan Variabel dalam Analisis Regresi") %>%
  kable_paper("hover", full_width=F)

```

Jika memungkinkan, di dalam analisis regresi kita juga ingin
menyimpulkan apakah terdapat hubungan sebab-akibat: mengetahui pengaruh
dari variabel prediktor terhadap variabel respons.

Beberapa contohnya misalnya:

1.  Hubungan antara ukuran kelas/jumlah siswa per kelas dengan rata-rata
    nilai pelajaran Bahasa Daerah di sebuah SMA. Disini $y$ adalah
    rata-rata nilai pelajaran Bahasa Daerah dan $x$ adalah jumlah siswa
    per kelas.
2.  Hubungan antara tingkat pendapatan seseorang ($y$) dengan pendidikan
    terakhir yang ditamatkannya ($x$).
3.  Kinerja karyawan dapat diprediksi dengan menggunakan hubungan antara
    kinerja ($y$) dan hasil tes aptitutenya ($x$).
4.  Apakah terdapat hubungan antara tingkat kelahiran penduduk suatu
    negara dengan tingkat pendapatan perkapitanya? Jika diperhatikan
    negara-negara dengan tingkat pendapatan per kapita tinggi ($x$),
    tingkat pertumbuhan penduduknya rendah ($y$), dan sebaliknya.
5.  Jumlah kosakata seorang anak dapat diprediksi dengan menggunakan
    pengetahuan hubungan antara jumlah kosa kata ($y$), usia anak
    ($x_1$) dan tingkat pendidikan orang tua si anak ($x_2$).
6.  Hubungan antara desain pekerjaan ($x$) dengan perilaku karyawan di
    sebuah perusahaan ($y$). Perusahaan menginginkan agar karyawan
    beraktivitas dan berinteraksi secara efektif sehingga pekerjaan
    harus didesain dengan baik sehingga menghasilkan perilaku positif
    dan komitmen tinggi karyawan terhadap pekerjaannya. Walaupun inti
    investigasi ini adalah analisis regresi, tetapi di dalam contoh ini,
    kita berhubungan dengan konsep-konsep abstrak/konstruk-konstruk yang
    memerlukan alat analisis sendiri seperti analisis faktor. Topik ini
    dibahas di buku saya yang lain tentang [analisis
    faktor](https:bangtedy.github.io/analisisfaktor).

Sebagai ilustrasi, kita akan menggunakan kasus hubungan antara tingkat
penjualan sepeda motor dengan pertumbuhan pendapatan per kapita di
Indonesia dalam 20 tahun terakhir. Motor sebagai salah satu moda
transportasi sangat populer di Indonesia karena berbagai alasan: praktis
dan terjangkau. Penjualan motor berhubungan dengan tingkat pendapatan,
harga motor, ketersediaan moda transportasi alternatif, selera, dll. Di
kasus ini kita hanya mengambil pendapatan sebagai variabel eksplanatori.

Tabel 1.2 menunjukkan data dalam kasus ini. Data penjualan motor ($y$)
diperoleh dari [AISI](https://www.aisi.or.id/), sedangkan data
pendapatan didekati dengan pertumbuhan pendapatan per kapita ($x$) yang
diperoleh dari [World Bank](https://datacatalog.worldbank.org/home).
Satuan $y$ dalam juta unit, sedangkan $x$ dalam persen. Secara teoritis
terdapat hubungan positif antara tingkat pendapatan dengan penjualan
motor karena motor adalah barang normal.

```{r tabel-pjm, echo=FALSE}
library("knitr")
library("kableExtra")
PJMotor <- read.delim("PJMotor.txt")
PJMotor %>% 
  kbl(caption = "Penjualan Motor (y) dan Pertumbuhan Pendapatan (x) 2001-2019") %>%
  kable_paper("hover", full_width=F)
```

Langkah awal untuk melihat apakah data yang kita miliki memang mengandung "sinyal" yang menunjukkan hubungan antara pendapatan dengan penjualan motor adalah membuat diagram pencar (*scatter plot*). Diagram pencar bisa menunjukkan secara kasar apakah hubungan antar variabel dapat dianggap linier atau tidak. Gambar 1.1 menunjukkan bahwa hubungan linier antara penjualan motor dengan pendapatan tidak cukup meyakinkan. Tetapi kita coba menarik garis lurus yang paling banyak "mendekati" titik-titik data pengamatan yang tersebar. 


```{r diagram-pencar, echo=FALSE, fig.cap="Diagram Pencar"}
PJMotor <- read.delim("PJMotor.txt")
attach(PJMotor)
plot(x, y)
```

Gambar 1.1 menunjukkan bahwa memang terdapat sinyal yang sesuai dengan asumsi yaitu penjualan motor proporsional dengan pertumbuhan pendapatan per kapita: semakin tinggi pertumbuhan pendapatan per kapita semakin tinggi pula tingkat penjualan motor. Tetapi setelah kita tarik garis lurus (Gambar 1.2) proporsionalitas ini tidak ketat. Garis lurus yang kita buat tidak menyinggung seluruh data yang tersebar atau data sampel tidak bisa seluruhnya tepat berada pada garis yang dibuat.

Titik-titik pengamatan ada yang tepat digaris, ada juga yang di
atas atau di bawah garis. Hal ini menunjukkan adanya variasi pada
penjualan motor yang tidak berhubungan dengan tingkat pendapatan. Dengan
kata lain terdapat faktor-faktor lain selain pendapatan yang juga
mempengaruhi tingkat penjualan tetapi tidak kita masukkan ke dalam
model.

```{r garis-regresi, echo=FALSE, fig.cap="Diagram Pencar dan Estimasi Garis Linier"}
PJMotor <- read.delim("PJMotor.txt")
plot(x, y)
md <- lm(y ~ x, data = PJMotor)
abline(md, col= "blue")
segments(x, y, x, -1.210 + 1.733*x, lty=3, col = "red")

```

Bagaimana kita akan memodelkan faktor-faktor lain ini? Untuk
menjawabnya, kita mulai dulu dengan memodelkan hubungan antara $y$ dan
$x$ dengan sebuah persamaan garis linier (garis biru):

\begin{equation} 
y_i=\beta_0 + \beta_1x_i
(\#eq:persamaan-noerror)
\end{equation}

Persamaan ini menyatakan bahwa $y$ sebagai variabel respons adalah
fungsi linier $x$, variabel prediktor. $\beta_0$ adalah konstanta yang
menunjukkan nilai dari $y$ jika $x$ sama dengan nol. $\beta_1$ adalah
koefisien kemiringan garis yang menunjukkan berapa banyak $y$ akan
berubah jika $x$ meningkat sebanyak satu unit.

Faktor lain selain pendapatan yang menyebabkan variasi pada penjualan
motor kita masukkan sebagai faktor acak. Faktor acak ini secara visual
ditunjukkan oleh panjang garis vertikal (warna merah putus-putus)
antara titik data pengamatan (lingkaran putih kecil) dengan garis
regresi atau nilai dugaan variabel respons (garis biru).

Faktor acak/error ini menunjukkan adanya variasi pada penjualan yang
tidak dapat dijelaskan oleh model dan disimbolkan dengan $\epsilon$.
Maka persamaan diatas dapat kita tuliskan lagi sebagai:

\begin{equation} 
y_i=\beta_0 + \beta_1x_i + \epsilon_i
(\#eq:persamaan-witherror)
\end{equation}

$\epsilon_i$ dimasukkan ke dalam persamaan untuk mengakomodasi faktor
*error* dan variasi dalam $y$ yang tidak dapat dijelaskan oleh variabel
$x$.

Di dalam konteks ini *error* bukan berarti kesalahan, melainkan istilah
statistik yang mewakili fluktuasi acak, kesalahan pengukuran, atau
dampak dari faktor-faktor diluar kendali peneliti [@faraway2016a]. Jadi
$\epsilon$ ini mewakili ketidakmampuan model untuk menjelaskan variasi
yang terjadi pada variabel respons.

Setiap model pasti mengandung error, karena hubungan statistik tidak
memiliki ketepatan seperti halnya fungsi matematika. Jadi ketika kita
mencoba menjelaskan variabel $y$ dengan menggunakan variabel $x$ ini,
kita menggunakan hubungan statistik: sebuah hubungan yang tidak eksak.

Bahkan, seandainya variabel-variabel lain ditambahkan ke dalam model,
tetap akan ada variasi di dalam y yang tidak dapat dijelaskan oleh
model. Variasi ini bisa karena bentuk fungsional yang tidak benar atau
bisa juga karena semata-mata faktor kejadian yang tidak dapat
diprediksi.

Tujuan utama kita dalam analisis regresi adalah mendapatkan nilai dugaan
$\hat \beta_0$ dan $\hat \beta_1$ terbaik sehingga jarak vertikal untuk
setiap titik data pengamatan dan nilai dugaannya secara kolektif paling
kecil. Dengan kata lain kita ingin menarik garis dalam bidang x−y
sedekat mungkin dengan persebaran titik-titik data sampel yang telah
kita kumpulkan.

Garis yang menghubungkan variabel-variabel dapat kita buat secara manual
sehingga didapatkan nilai dugaan $\hat \beta_0$ dan $\hat \beta_1$.
Tetapi dalam praktik cara ini tentu saja kurang akurat. Oleh karena itu,
kita akan mengestimasi garis ini dan menunjukkan hubungan antar variabel
ini dalam sebuah persamaan melalui suatu prosedur formal yang disebut
*metode kuadrat terkecil/ordinary least squares* (OLS).

Persamaan ini disebut sebagai garis regresi, dituliskan sebagai
$\hat y_i = \hat \beta_0 + \hat \beta_1x_i$. Metode OLS menghitung
masing-masing jarak vertikal antara data pengamatan dengan garis dugaan
(error dari data sampel), mengkuadratkannya dan mencari yang jumlah
totalnya paling kecil.

Sebuah model regresi linier yang sudah dikalibrasi paling pas dengan
data sampel (*best fit*), dapat digunakan untuk menjelaskan hubungan
atau membuat prediksi dengan mencermati perbedaan (arah) dan intensitas
perubahan (magnitud) dari variabel $y$ pada nilai variabel $x$ tertentu.

Analisis regresi menawarkan pendekatan yang masuk akal dengan mengenali
pola-pola hubungan antar variabel: arah dan besar perubahan pada
variabel respons dengan arah dan besar perubahan pada variabel prediktor
dari model yang valid.

Dengan demikian persamaan regresi yang memodelkan hubungan statistik
antar variabel terdiri dari dua komponen: komponen deterministik atau
sinyal yaitu $\beta_0 + \beta_1$ dan komponen acak atau gangguan (*noise\error*)yaitu $\epsilon$. Kombinasi kedua komponen ini menjadikan
persamaan regresi sebagai model non-eksak, yaitu bergantung pada bentuk-bentuk penjelasan probabilistik. Kita hanya mengasumsikan bahwa di dalam cakupan variabel yang dianalisis, terdapat tendensi variabel respons $y$ untuk bervariasi secara sistematis dengan
variabel prediktor $x$. Komponen acak ditambahkan ke dalam model untuk mengakomodasi variasi di residu. 

Mayoritas analisis regresi yang baku menggunakan model regresi linier,
yaitu mengasumsikan bahwa variabel respons dapat dituliskan sebagai
kombinasi linier dari variabel-variabel prediktornya. Beberapa alasan
mengapa model linier ini paling umum dipakai adalah [@rawlings1998]: (1)
model linier mudah dipahami; (2) beberapa model nonlinier secara
instrinsik linier, sehingga bisa didekati dengan pendekatan linier.

Dalam banyak hal, variabel respons yang kita analisis $p>1$, sehingga
persamaan umum regresinya menjadi:

\begin{equation} 
y_i=\beta_0 + \beta_1x_{i1} + \beta_2x_{i2} + ... + \beta_px_{ip} + \epsilon_i
(\#eq:persamaan-multi)
\end{equation}

Model ini disebut sebagai model regresi linier berganda. Disebut
berganda karena melibatkan lebih dari satu variabel
prediktor.Contoh-contohnya:

1.  Seorang mahasiswa ingin menduga koefisien-koefisien dari sebuah
    model yang menghubungkan bobot tanaman vaskular-tanaman yang
    memiliki jaringan khusus yaitu xilem dan floem untuk mengangkut
    unsur hara, air dan mineral ke seluruh bagian tanaman-dengan
    kandungan unsur hara dalam tanah, jumlah air yang diterima dan
    jangka waktu tanaman terpapar sinar matahari.
2.  Kerja fisik (mengangkat, memutar, mendorong benda berat) tetap tidak
    dapat dihindari walaupun kita sudah mampu membuat alat-alat untuk
    membantu pekerjaan. Kadang pekerjaan itu harus kita lakukan dalam
    kondisi yang tidak ergonomis. Cedera tulang punggung seringkali
    ditemui pada pekerja di sektor ini. Seorang manajer produksi mungkin
    tertarik untuk mengurangi masalah cedera tulang belakang ini dengan
    menginvestigasi hubungan kepadatan mineral tulang belakang dengan
    usia, berat dan tinggi badan, jenis kelamin dan gaya hidup pekerja.
3.  Seorang analis ingin mengetahui tingkat kepuasan karyawan sebuah
    perusahaan terhadap pekerjaannya. Skor total kepuasan kerja karyawan
    dihitung dari penjumlahan skor-skor 20 pertanyaan dengan menggunakan
    5 poin skala likert. Sedangkan prediktornya digunakan variabel
    demografi meliputi usia, jenis kelamin dan pendidikan terakhir
    karyawan.
4.  Di dalam teori konsumen, preferensi seorang konsumen terhadap suatu
    produk dipengaruhi oleh pengetahuan konsumen terhadap produk,
    emosi,*word of mouth*, faktor-faktor personal dan lingkungan.

## Asumsi-Asumsi Model Linier

*All models are wrong, but some are useful* [@box1979]. Seperti
halnya metodologi statistik yang lain, analisis regresi linier dapat
menjadi cara yang sangat efektif untuk memodelkan data sepanjang
asumsi-asumsinya terpenuhi. Jika asumsinya tidak terpenuhi, kuadrat
terkecil berpotensi memberikan hasil yang arahnya tidak tepat
(*misleading*).

Setelah analisis regresi dilakukan, kita harus melakukan uji diagnostik:
memastikan apakah model memenuhi asumsi-asumsi model linier. Uji
diagnostik dapat dilakukan secara grafik maupun dengan uji formal.

Asumsi-asumsi regresi linier adalah:

1.  Linieritas data: hubungan antara prediktor $x$ dengan respons $y$
    diasumsikan linier.
2.  Normalitas residu. error/residu diasumsikan terdistribusi secara
    normal.
3.  Homogenitas variansi residu: residu diasumsikan mempunyai variansi
    yang tetap (homoskedastisitas)
4.  Independensi residu.

Potensi-potensi tidak terpenuhinya asumsi model regresi adalah:

1.  Hubungan antara respons dengan prediktor tidak linier
2.  Heteroskedastisitas: variansi residu tidak tetap.
3.  Adanya nilai-nilai yang "berpengaruh" besar yang berasal dari (a)
    nilai pencilan (*outlier*) yaitu nilai-nilai ekstrim pada variabel
    respons; (b) high-leverage points: nilai-nilai ekstrim pada variabel
    prediktor.

Setelah dilakukan uji diagnostik, maka uji-uji hipotesis, interval dan
prediksi dapat dilakukan, karena uji-uji ini didasarkan atas kepercayaan
bahwa asumsi-asumsi model regresi dipenuhi. Jadi penting sekali untuk
melakukan pengecekan terhadap asumsi-asumsi ini.

## Uji Signifikansi

Salah satu fungsi dari regresi linier adalah untuk estimasi kondisi
populasi. Kita mengamati dan mengumpulkan data sampel, tetapi kita ingin
mengetahui apakah data sampel yang kita miliki juga menerangkan sesuatu
tentang populasi dimana data ini diambil. Dengan kata lain kita ingin
mengetahui apakah hasil dari analisis data sampel dapat digeneralisasi
ke populasi dengan uji signifikansi.

Uji signifikansi dapat dilakukan jika asumsi-asumsi model regresi telah
dipenuhi. Uji-uji signifikansi itu antara lain:

1.  Uji t: digunakan untuk mengetahui apakah koefisien-koefisien regresi
    secara statistik berbeda secara signifikan
    (*statistically-significantly*) dari nol.

2.  Uji F: jika uji t digunakan untuk menguji hanya satu koefisien, uji
    F digunakan untuk menguji lebih dari satu koefisien secara serempak.

## Langkah-langkah Melakukan Analisis Regresi

Berdasarkan uraian sebelumnya, secara umum langkah-langkah dalam melakukan analisis regresi adalah sebagai berikut:

1.  Menentukan variabel respons $y$ yang akan kita pelajari atau buat
    modelnya.
2.  Menentukan sejumlah variabel prediktor yang kita anggap berguna di
    dalam menjelaskan variabel respons.
3.  Mengumpulkan data (sampel) yang dapat digunakan untuk menguji model.
4.  Mengestimasi model.
5.  Cek kecukupan model/uji diagnostik (jika hasilnya kurang memuaskan,
    kembali ke tahap 1).
6.  Uji signifikansi dan inferensial.
7.  Menulis hasil analisis.

## Penggunaan Komputer

Jika diperhatikan langkah-langkah untuk melakukan analisis regresi pada
1.3, membangun model regresi merupakan sebuah proses iteratif. Dimulai
dengan kajian teori yang berhubungan topik yang sedang diteliti dan
ketersediaan data untuk menentukan variabel respons dan variabel
eksplanatori untuk membangun model awal.

Salah satu pertimbangan penting di dalam memilih variabel prediktor
adalah apakah variabel tersebut dapat mengurangi variasi dalam variabel
respons. Pertimbangan lain adalah seberapa mudah, murah dan akurat data
variabel itu bisa diperoleh dibandingkan calon variabel prediktor yang
lain. Pemilihan ini harus cermat karena bagaimanapun model adalah sebuah
penyederhanaan dari realitas yang lebih kompleks, sehingga sebaiknya
beberapa prediktor saja dimasukkan ke dalam model.

Menampilkan data dalam grafik atau diagram pencar seringkali sangat
berguna untuk spesifikasi model awal. Setelah itu parameter-parameter
model diestimasi. Setelah itu kecukupan model dievaluasi yang meliputi
mencari kemungkinan terjadi kesalahan spesifikasi model, kemungkinan
tidak memasukkan variabel penting atau memasukkan variabel yang tidak
perlu, menemukan data pencilan (*outlier*).

Kecukupan dan kecocokan model harus dicek karena menentukan apakah model
yang dibuat dapat dipakai atau tidak. Hasil dari cek kecukupan mungkin
mengindikasikan apakah model yang dibuat cukup masuk akal atau perlu
dimodifikasi. Di dalam uji kecukupan terutama yang perlu dicek adalah
residu sebagai realisasi dari kesalahan model $\epsilon$.

Jika model tidak cukup memenuhi, maka perlu dilakukan tindakan perbaikan
dan pendugaan paramater diulang lagi. Proses ini mungkin perlu diulang
beberapa kali sampai diperoleh model yang memuaskan. Selanjutnya
dilakukan validasi untuk memastikan bahwa model dapat diterima di dalam
tahap akhir penerapannya.

Dengan demikian, analisis regresi seringkali melibatkan banyak
penghitungan, apalagi jika jumlah sampelnya besar dan variabel
prediktornya banyak. Untuk membantu mempercepat proses ini kita menggunakan program komputer.

Program komputer yang bagus adalah alat yang diperlukan dalam proses
membangun model. Tetapi program komputer saja belum cukup. Analisis
regresi memerlukan seni dan inteligensia dalam penggunaan komputer.
Analis harus belajar bagaimana menginterpretasikan output komputer dan
mengintegrasikan informasi yang didapat dengan model-model yang akan
dibuat selanjutnya.

Berbagai program statistik seperti SPSS, Stata, Minitab, Eviews, SAS,
JMP, R, dan lain-lain dapat melakukan penghitungan regresi secara cepat
dengan hasil yang kurang lebih sama. Di buku ini saya menggunakan
software R [@rcoreteam2021] untuk membuat grafik maupun penghitungan
regresinya.
